【裁判字號】    94,訴,781
【裁判日期】    950503
【裁判案由】    返還不當得利
【裁判全文】
臺灣桃園地方法院民事判決               94年度訴字第781號
原      告  乙○○
訴訟代理人  周承武律師
被      告  雙星報喜管理委員會
法定代理人  甲○○
訴訟代理人  丙○○
上列當事人間請求不當得利事件，經本院於民國95年4 月19日言
詞辯論終結，判決如下：
    主  文
原告之訴及假執行之聲請均駁回。
訴訟費用由原告負擔。
    事  實
甲、原告方面：
一、聲明：
  (一)被告應給付原告新台幣（下同）522,504 元，並自民國94年
    6 月起，按月給付原告14,514元。
  (二)願供擔保，請准宣告假執行。
二、陳述：
  (一)原告於91年4 月經由本院拍賣程序，購得門牌號碼為桃園縣
    桃園市○○街14巷14號1 樓之房屋（下稱系爭房屋），點交
    後原告進入系爭房屋內查看，發覺屋內竟設有大樓之消防栓
    及管線等設備，且陽台部分竟然被打掉成為整棟大樓之公共
    通道及花台（詳如附圖所示）。而因原告屋內設有前開消防
    栓公共設施，被告向原告稱：為維護公共安全，不可將屋門
    關閉，以便若發生火災等意外事故時，可隨時運用消防設備
    防災等語，致使原告無法完整使用或出租他人使用系爭房屋
    。
  (二)被告並無任何權利可占有或利用原告所有系爭房地之設施及
    陽台部分，而被告使用及管理前開消防設備及陽台，自屬不
    當得利，爰依民法第179 條規定，請求被告賠償原告相當於
    租金之不當得利。依原告委請訴外人華邦公證有限公司（下
    稱華邦公證公司）所為之不動產價值評估報告所示，系爭房
    屋每個月租金為14,514元，自91年6 月（房屋點交時）至94
    年5 月份止，總計被告應給付原告522,504 元（14,514元×
    36個月=522,504元），並應自94年6 月起，按月給付原告14
    ,514 元。
  (三)對被告抗辯之陳述：
  1.公寓大廈管理條例第6 條第1 項第3 款規定：「管理負責人
    或管理委員會因維護、修繕共用部分或設置管線，必須進入
    或使用其專有部分或約定專用部分時，不得拒絕。」，同條
    第2 項規定：「前項第2 款至第4 款之進入或使用，應擇其
    損害最少之處所及方法為之，並應修復或補償所生損害。」
    。又消防法第9 條規定消防安全設備「應定期檢修」，第6
    條規定管理權人應設置及維護其消防安全設備，違者依第35
    條規定，於發生火災時致人於死者，處1 年以上7 年以下有
    期徒刑，致重傷者，處6 月以上5 年以下有期徒刑，而毀損
    供消防之設備者，依同法第34條規定可處3 年以上有期徒刑
    。故原告因被告須維護管理其消防設施，須隨時供被告使用
    ，原告不得拒絕因而不能完整使用系爭房屋，更不得排除他
    人之損害，致不能行使民法第767 條之權利。
  2.原告前依公寓大廈管理條例第6 條第1 項第3 款及第2 項規
    定，請求被告賠償相當於租金之損失（每月租金與本件訴訟
    所主張者相同），經本院桃園簡易庭以93年度桃簡字第475
    號駁回原告之訴，再經本院94年度簡上字第27號判決駁回上
    訴而告確定，惟該案判決理由有誤，自不得拘束本案。
  3.系爭房屋為專有部分，上鎖為常態，亦屬法律授與之隱私場
    所，他人不得干預，侵入即犯刑法侵入住宅罪，占用即犯竊
    佔罪，並得排除他人之侵害（刑法第306 條、第321 條第2
    項、民法第767 條）。觀諸消防安全設備設置標準中，雖未
    規定設有消防設備之房屋「不能上鎖」，但因屋內設有消防
    栓，原告無法上鎖，萬一火災發生，因上鎖而無法使用消防
    設備滅火，造成公寓大廈之損害，原告豈不是需另負賠償責
    任，居於衡平原則，被告使用、維護乃至於修繕、管理公寓
    大廈之消防栓，即應補償原告無法使用系爭房屋「整個建物
    」之不當得利，而非只限於管線箱及消防栓而已。且陽台部
    分，已被打掉成為公寓大廈之花台及公用通道，由被告管理
    使用中，亦應給予補償。
三、證據：提出華邦公證公司鑑定報告書1 份、消防安全設備設
    置標準第34條條文、現場相片6 張、雙星報喜大樓1 樓之消
    防平面圖及平面圖影本各1 份等為證，並同意援引本院93年
    度桃簡字第475 號、94年度簡上字第27號事件中之相關證據
    。
乙、被告方面：
一、聲明：如主文所示
二、陳述：
  (一)本件事實前經原告另案對被告提起訴訟，遭本院駁回其訴確
    定在案（本院94年度簡上字第27號）。
  (二)系爭房屋之陽台部分，目前確經變更為大廈的通道及花台，
    該屋內亦確實設有消防栓及管線箱，惟當初建商於86年間移
    交房屋給被告時，即為目前之情形，故該變更係於86年以前
    由建商自行變更，與被告無關。系爭房屋所坐落之土地，有
    一半屬於公共設施用地、一半為原告私人所有，當初原告於
    拍定後至現場察看時，因斯時原告尚未搬入，故由被告代為
    保管系爭房屋之鑰匙，惟事後被告即將鑰匙交還原告，亦未
    要求原告不得上鎖。
  (三)依桃園縣政府所檢送建商於申請建造執照時提出之1 樓部分
    平面圖及桃園縣桃園市戶政事務所門牌號碼明細表，可知建
    商當初在申請門牌號碼時，並未將系爭房屋之用途列為店舖
    ，原先根本也沒有系爭房屋「14巷14號1 樓」這個門牌號碼
    ，建商是在申請建造執照、使用執照核准之後，再自行變更
    、另外申請。又當初建商在申請時，1 樓並非全部均為店面
    ，有部分是公共設施的位置，但建商在申請通過後，便將部
    分公共設施的位置變更為店面，系爭房屋即係依此方式而來
    。系爭房屋隔壁棟之1 樓店面（目前市招為「特薰香牛排館
    」），亦為相同情形，該屋內也設有消防栓（位於其廚房部
    分），該牛排館之作法係仍將房屋上鎖，但留電話給被告管
    委會，以便有需要時可供被告聯絡（該戶並未向被告要求賠
    償或補償）。是原告之系爭房屋內設有消防栓或管線箱等設
    備，並不影響原告之管理、使用、收益。
三、證據：提出雙星報喜大樓之1 樓消防平面圖影本1 份為證，
    並同意援引本院93年度桃簡字第475 號、94年度簡上字第27
    號事件中之相關證據。
丙、本院依職權調閱本院94年度簡上字27號損害賠償事件全卷（
    含93年度桃簡字第475 號案卷），並會同兩造至現場履勘，
    及囑託桃園縣桃園地政事務所測量：(一)系爭房屋現場現況與
    原告建物登記謄本、建物測量成果圖之內容是否相符，(二)系
    爭建物內所設置消防栓及管線之位置及其占用面積。另向桃
    園縣政府調取雙星報喜大樓申請建造執照、使用執照時之一
    樓部分建築（原）平面圖、竣工圖等相關資料。
    理由
一、原告主張：其於91年4 月經由本院拍賣程序購得系爭房屋，
    惟經點交後，原告發現屋內竟設有大樓之消防栓及管線箱等
    設備，且陽台部分竟然被打掉成為整棟大樓之公共通道及花
    台，按被告並無權利占用系爭房地之設施及陽台，是被告管
    理、使用前開消防設備及陽台，自屬不當得利，爰依法請求
    被告賠償原告相當於租金之不當得利等語。
二、被告則以：當初建商於86年間移交房屋給被告時，即為目前
    之情形，故系爭房屋之陽台及消防設備，均係86年以前由建
    商所做之變更，被告並無何不當得利可言，且屋內設有消防
    栓、管線箱，並不影響原告對系爭房屋之管理使用等語，資
    為抗辯。
三、兩造不爭執事項：
    原告於91年4 月間，經由本院拍賣程序購得位於雙星報喜大
    樓1 樓之系爭房屋，而該大樓1 樓之消防栓、管線箱設置於
    系爭房屋內（消防栓設備係以一長1.2 公尺、寬0.7 公尺之
    長方形箱盒包覆而懸掛於牆壁，自牆面突起0.18公尺；至管
    線箱係懸掛於天花板，箱內之管線非明管）。另系爭房屋於
    建物登記謄本所載之附屬建物即陽台部分（面積9.67平方公
    尺），目前為大樓之公用通道、花台，情形各如附圖所示。
四、本件爭點：
    兩造不爭執事項所示之系爭房屋情形，被告是否受有不當得
    利（是否符合無法律上原因受有利益之要件）？
五、本院之判斷：
  (一)按無法律上之原因而受利益，致他人受損害者，應返還其利
    益。雖有法律上之原因，而其後已不存在者，亦同。民法第
    179 條定有明文。據此，不當得利，須以無法律上之原因而
    受利益，致他人受損害為其成立要件（參照47年台上字第30
    3 號判例）。
  (二)原告固主張：其屋內設有消防設備，致無法將房屋上鎖，因
    而無法為管理、使用、收益等語，惟查，系爭房屋隔壁之建
    物，屋內亦同樣設有消防設備，惟仍可為使用收益，目前並
    供作經營「特薰香牛排館」一情，業據被告陳明在卷，原告
    對此亦不爭執，是以原告主張其受有無法管理、使用、收益
    系爭房屋之損害一節，尚難採信。至管線箱部分，並非明管
    ，且係懸掛於天花板，亦難認原告於管理、使用、收益系爭
    房屋上受有何損害。是原告依此請求被告給付相當於租金之
    不當得利賠償金一節，尚屬無據。
  (三)次查，被告所稱：系爭房屋內設置之消防栓、管線箱，及陽
    台部分經變更為大樓通道、花台等，都是當初建商將雙星報
    喜大樓移交予被告時之現狀等語，未經原告爭執，參以桃園
    縣政府消防局人員洪聖旻於本院93年度桃簡字第475 號事件
    中具結證稱略以：公寓大廈的消防設施，在1 樓可以設置在
    住戶屋內，消防法並沒有限制，也沒限制該屋不能上鎖，消
    防法只有針對2 樓以上有規定，本件是室內消防栓，消防安
    全設備設置標準第34條，在實務上是指2 樓以上，但法令並
    沒有規定。消防栓有防護半徑的問題，所以不能限制只設在
    樓梯間。消防設備檢查分為兩個階段，第一階段圖說審核時
    ，就會依照實際面積大小決定設施之位置，所以有可能消防
    設施會設置在屋內，建商只要送圖審核通過，安檢的時候，
    只要按圖施工，就能拿到使用執照。不可能在取得使用執照
    後，變更消防栓的位置，因為是預埋的管線，並非明管，所
    以不可能變更原來的位置。如果要移除，只要拆掉，把管線
    封住，移除費用則需看實際狀況而定。本件如果要改變，需
    要重新申請，因為要考量整棟大樓，所以不太可能等語（見
    本院93年度桃簡字第475 號案卷第77至78頁筆錄）；此外，
    再參照本院依職權向桃園縣政府調取雙星報喜大樓申請建造
    執照、使用執照時所提出之相關圖面資料，可知於建商（建
    築師）申請建造執照、使用執照時所提出之消防平面圖及平
    面圖上，已將消防栓等設備設置於系爭房屋內，而現為通道
    及花台之位置，於前開圖上仍標示為陽台（以上圖說之影本
    ，附於本院證物袋內），綜合上情，足證原告所指之消防栓
    及管線箱，確非被告所設置，而係建商當初設計之原貌；至
    目前遭設為大樓通道及花台之部位，則係建商於申請建造執
    照、使用執照經核准通過後，自行變更設計而重新建造者。
  (四)準此，原告系爭房屋之陽台雖經變更為大樓之通道、花台，
    屋內亦經設置消防栓、管線箱等，然此均非被告所變更、建
    造，被告於接受建商移交時即係上開情形，是縱認被告因附
    圖所示之公用通道、花台及消防栓、管線箱等而受有任何利
    益，亦非無法律上原因而得，從而原告主張：被告係無法律
    上原因而受利益一節，亦不足採。
  (五)另兩造關於公寓大廈管理條例第6 條規定之爭執，因屬本院
    另案94年度簡上字第27號損害賠償事件之訴訟標的，觀諸該
    案之判決理由，已針對雙方之陳述予以論述並為准駁，且已
    判決確定，本件自無從再予論述，併此敘明。
六、綜上所述，原告依據不當得利之法律關係，請求被告賠償相
    當於租金之不當得利522,504 元，及自94年6 月起，按月給
    付原告14,514元，為無理由，不應准許。至原告假執行之聲
    請，因其訴遭駁回而失所附麗，應併予駁回。
七、本件事證已臻明確，兩造其餘攻擊、防禦方法及提出未經援
    用之證據，核與判決結果不生影響，爰不一一論述，附此敘
    明。
八、據上論結，本件原告之訴為無理由，依民事訴訟法第78條，
    判決如主文。
中    華    民    國    95    年    5     月    3     日
                  民事第三庭    法  官  周玉
以上正本係照原本作成
如對本判決上訴，須於判決送達後20日內向本院提出上訴狀
中    華    民    國    95    年    5     月    3     日
                                書記官  劉致芬


司法院資訊處製作；財團法人民間司法改革基金會備份。
